【裁判字號】    91,上更(一),472
【裁判日期】    920130
【裁判案由】    強盜
【裁判全文】
臺灣高等法院刑事判決                        九十一年度上更(一)字第四七二號
    上  訴  人
    即  被  告  戊○○  男  民.
    指定辯護人  本院甲○辯護人  周君穎
    上  訴  人
    即  被  告  己○○  男  民.
    指定辯護人  本院甲○辯護人  周君穎
    上  訴  人
    即  被  告  庚○○  男  民.
    選任辯護人  梁治  律師
右上訴人因強盜案件，不服臺灣板橋地方法院八十八年度訴字第六六六號中華民國八
十八年十一月八日第一審判決（起訴案號：臺灣板橋地方法院檢察署八十八年度偵字
第四五九０號，併辦案號：臺灣板橋地方法院檢察署八十八年度偵字第七０三九號）
，提起上訴，本院判決後，由最高法院撤銷發回，本院判決如左：
    主  文
原判決關於己○○、庚○○強盜及戊○○強盜暨定執行刑部分均撤銷。
戊○○、己○○、庚○○結夥三人以上攜帶兇器強盜，均處有期徒刑柒年陸月，扣案
之西瓜刀貳把、玩具槍（含彈匣）壹支均沒收。
    事  實
一、戊○○前於民國八十四年十一月間因恐嚇案件，經臺灣板橋地方法院判處有期徒
    刑一年二月，緩刑四年確定，於緩刑期內仍不知悔改，於八十八年二月十日凌晨
    一時許，夥同己○○駕乘其於八十八年二月四日凌晨三時許，在臺北縣泰山鄉○○路○段二二九號前，所竊取之癸○○所有車號ＥＮ─一九三一號自用小客車（
    戊○○竊盜部分業經原審判決有罪確定）前往臺北縣新莊市○○○路七十五巷十
    五號五樓庚○○住處搭載庚○○，結夥三人共同意圖為自己不法之所有，萌生強
    盜之意，由庚○○提供不具殺傷力之玩具槍（含彈匣）一支，再一起開車前往新
    莊市○○路某五金行由戊○○購買兇器西瓜刀二把，作為強盜他人財物之工具，
    嗣即由己○○駕駛上開竊得之自用小客車搭載戊○○、庚○○沿路找尋下手之目
    標。迄於凌晨五時三十分許，在臺北縣林口鄉○○○路九十四巷口，見丁○○駕
    駛ＨＧ─六九四０號ＢＭＷ牌自用小客車因使用行動電話而停靠路旁，三人見有
    機可乘，己○○乃駕車斜停於丁○○自用小客車左前方阻擋去路，而戊○○及庚○○二人隨即分持上開西瓜刀各一把，庚○○並另持玩槍具一支，先由戊○○以
    刀抵住丁○○頸部，以此強暴方式致使其不能抗拒後取走丁○○手中之行動電話
    一支，再將丁○○自駕駛座押入後座，復與庚○○在車內以上開二把西瓜刀及玩
    具手槍抵住丁○○頸部及頭部，戊○○再取走丁○○所有置於右後座下方之手提
    包乙只（內有現金新台幣三十二萬元、客戶資料一本、花旗銀行信用卡、華航貴
    賓卡各一張），己○○則在旁等候，得手後，三人隨即駕乘上開竊得之自用小客
    車沿上開文化二路、同鄉○○路逃逸，丁○○不甘受損，亦駕車自後追趕，數次
    高速撞擊戊○○等人駕乘之小客車，致己○○等人所駕之車輛失控而撞擊路旁之
    垃圾車後停車，己○○等人並即分頭逃逸，戊○○於逃逸中又將所劫得之上開手
    提包丟棄路旁。警方據報到現場處理，並在上開竊得之自用小客車內扣得上開供
    強盜使用之西瓜刀二把（另扣得之玩具手槍滑套一個、斷裂之槍管一支並非供強
    盜所用之物）及丁○○所有之行動電話各一支（行動電話經警查獲後已發還被害
    人丁○○）。嗣分別於八十八年二月十一日晚上八時五十分許、九時三十分許，
    依序在臺北縣新莊市○○路二號前、上址庚○○住處內，經警拘提己○○、庚○○到案，並自庚○○住處起出其所有供強盜使用之玩具槍（含彈匣）一支，戊○○則於同年月二十三日下午二時許主動至臺北縣警察局新莊分局投案（起訴書誤
    載吳文場、庚○○分別八十八年二月十二日凌晨零時四十五分、五十分許，依序
    在臺北縣新莊市○○○路二十八巷十四號二樓、臺北縣新莊市○○○路七十五巷
    十五號五樓，經警拘提到案，戊○○於八十八年二月二十三日下午四時三十分經
    警拘提到案）。
二、案經臺北縣警察局新莊分局報請臺灣板橋地方法院檢察署檢察官偵查起訴。
    理  由
一、訊據上訴人即被告戊○○、己○○、庚○○等人均矢口否認於右揭事實所示時、
    地共同強盜被害人丁○○財物之犯行，並一致辯稱：因被告戊○○於二月十日晚
    間開車行經臺北縣新莊市○○路時，因行車問題與人發生糾紛而遭毆打，其不甘
    受辱，乃邀集被告己○○、庚○○開車持刀、槍預備尋仇，行經林口地區見丁○○疑似毆打戊○○之人，乃下車與之理論，並無強盜財物之意思云云；被告戊○○另辯稱：伊取走行動電話及手提包只是想確定丁○○是否為毆打他的人，且於
    警訊所供係照著警察書寫之內容唸的，伊所為警訊筆錄係被騙始承認云云；被告
    己○○另辯稱：伊駕車發現被害人後，只是叫被告戊○○有種下去拼鬥，並未叫
    其下車搶他人財物，且警訊筆錄係於遭警毆打頭部及胸部之刑求下所制作；被告
    庚○○另辯稱：伊只是手持西瓜刀、玩具手槍，並未以之抵住被害人之頸部及頭
    部，且伊於被告戊○○取其財物時，曾暗示被害人車門未關，自無強盜之行為，
    且警訊筆錄係於脅迫下所制作云云。經查：
（一）被告雖分別提出警察刑求、警訊筆錄不實之抗辯，惟證人即制作警訊筆錄之員
      警呂鴻昌、辛○○於原審調查中結證稱：警訊筆錄均是根據被告等之自由供述
      所制作，而被告庚○○之親人於警訊時亦在場，不可能有刑求、恐嚇之情形（
      見原審卷第一宗第七十九頁），證人辛○○於本院調查時亦證稱：「本案已很
      久了，沒有什麼印象，我調卷後，我們製作筆錄時被告他母親及被害人全程在
      場，我們不可能對他刑求，這案子犯罪的證據很明確，根本沒有刑求之必要。
      」、「我們一開始作筆錄就錄音，沒有要求他依照筆錄唸。」、「我是依法律
      程序製作，沒有不法，他有簽名。」等語（見本院卷第一三七頁），證人即承
      辦警察丙○○亦否認有刑求之情事（見本院卷第一五五頁）；加以被告三人於
      偵查中檢察官訊問時，又均未供述有於警訊時遭刑求、恐嚇之情事，被告戊○○更明確供稱：「警訊筆錄我有看，我承認我有那麼說，事先先講好的，我這
      樣回答警方沒錯」等情（見偵查卷第一宗第一０七頁反面），其於原審調查時
      亦供述警方並未對之有刑求、恐嚇之行為；而被告己○○、庚○○經警拘到案
      及被告戊○○投案制作警訊筆錄後，由檢察官聲請法院裁定羈押，送臺灣臺北
      看守所執行羈押，其三人於入所身體檢查時，被告己○○、庚○○僅自述於八
      十八年二月九日凌晨或二月十日車禍受傷，另被告戊○○則自述無內外傷，均
      未稱有遭刑求成傷之情事，此已據被告己○○、庚○○坦承在卷（見本院卷一
      一二至一一三頁），並有該所新收被告內外傷紀錄表三紙在卷（見原審卷第一
      宗第一三二頁至一三四頁）可徵；況證人即臺灣臺北看守所職員壬○○到院結
      證稱：「被告入所後我們會問他受傷的原因，有請他們自己寫，如果有被刑求
      ，我們也會請他們寫，如果沒有，原則上表示沒有。」等語（見本院卷第一一
      七、一一八頁），益徵被告等人並無被刑求或非法取供情事。另被告庚○○經
      警訊問時，其母親陳麗花亦在場，此據其供明在卷，並經證人陳麗花於原審調
      查時證述在卷，則制作筆錄之警員焉會肆無忌憚地對被告庚○○刑求、恐嚇﹖
      再者，被告戊○○於本院調查時先稱伊製作警訊筆錄時有被警察所騙，筆錄不
      實云云，惟本院再質以如何騙你時，其又改稱：「沒有」等語（見本院卷第一
      三八至一三九頁），足見其上開所辯係屬圖卸之詞。而被告己○○亦坦承製作
      筆錄時，該製作筆錄之員警並未對其刑求或非法取供等語（見本院卷第一五五
      頁），顯見被告己○○之警訊筆錄內容為實在。另被告庚○○於原審先是辯稱
      伊有被警察打及恐嚇云云（見原審卷第一宗第一二三頁），嗣於本院改稱沒有
      被刑求，但筆錄不實（見本院卷第一四七頁），辯詞反覆，已難採信，且經本
      院質以警訊筆錄何部分不實？被告供稱「當初並未說開車四處尋找行搶的目標
      ，其他沒有意見」等語（見本院卷第一四七、一四八頁），惟被告戊○○於警
      訊時確有供稱當時三人駕車尋找作案對象（見偵查卷第一宗第四十七頁反面）
      ，被告己○○於警訊時亦坦承有駕車找尋被害人（見前開偵查卷第四頁反面）
      ，均核與被告庚○○之警訊筆錄大致相符，參以被告戊○○已明確供稱：「警
      訊筆錄我有看，我承認我有那麼說，我這樣回答警方沒錯」等情（見偵查卷第
      一宗第一０七頁反面），已如前述，顯見被告庚○○之警訊筆錄內容並無不實
      。又被告己○○、庚○○並未被刑求，已如前述，其臉上之瘀血傷或右手臂、
      右大腿之傷害，係被害人駕車高速撞擊被告等人駕乘之小客車，致被告己○○
      等人所駕之車輛失控而撞擊路旁之垃圾車後所造成之事實，又據被告己○○、
      庚○○所供承不諱（見前開偵查卷第一宗第六頁、第九頁、本院卷第一一三頁
      ），被告己○○甚且坦承製作筆錄時，該製作筆錄之員警並未對其刑求或非法
      取供等語（見本院卷第一五五頁），是證人即被告庚○○之母陳麗花於原審證
      稱：警察在訊問時，有打己○○，己○○都流鼻血，並推我兒子庚○○額頭云
      云（見原審卷第二宗第四十頁），顯與事實不符，應係迴護被告之詞，不足採
      信。綜此，被告三人之警訊筆錄，尚乏積極證據證明係於遭刑求、恐嚇下所制
      作，亦無證據證明警察所載筆錄是先寫好再錄音，內容與被告所供不符，自得
      採為認定事實之依據，合先說明。
（二）被告三人如何共謀強盜，並由被告庚○○提供玩具槍、被告戊○○預先購買西
      瓜刀，開車找尋下手目標，發現被害人丁○○後再以刀、玩具槍抵住被害人並
      取走行動電話、手提包之犯行，業經其等三人於警訊中供述明確（見四九五０
      號偵查卷第一宗第四至九頁、四十七至四十八頁），核與被害人丁○○於警訊
      及偵審中指訴遭強盜之情節大致相符（見四九五０號偵查卷第一宗第十至十二
      頁、第一０五頁反面、原審卷第五十六、五十七頁、本院卷第九十七至一０一
      頁），並有臺北縣警察局贓物認領保管單一紙附卷足憑（見同上偵查卷第十八
      頁）及上開西瓜刀二把與玩具槍一支扣案可資佐證，而上開槍枝確係仿ＢＥＲ
      ＥＴＴＡ廠半自動手槍製造之玩具手槍，槍管為塑膠材質且內具阻鐵，無法發
      射子彈，不具殺傷力等情，又有內政部警政署刑事警察局出具之鑑驗通知書在
      卷為憑（見偵查卷第二宗第一項）。另據被害人於本院調查時結證稱：「當時
      被搶三十二萬元。我太太住加拿大，本來要將那筆錢匯到加拿大，那天下午超
      過三點半，所以沒有去匯，想說第二天再匯，剛好那天有朋友請吃尾牙，所以
      錢就放在皮包裡。」、「（問：當時被告己○○開車斜停在你的左前方阻擋你
      的去路？）是的。」「（問：戊○○拿西瓜刀抵住你的頸部？）是的。」、「
      （問：你被押到後座時被告庚○○有拿西瓜刀、玩具槍抵住你的頸部及頭部？
      ）名字我不知道是那個，是二個人，分別拿西瓜刀跟手槍。」、「（問：之前
      先搶走你的行動電話壹支，之後再搶走你的皮包？）是的，拿皮包是我被押在
      後座的時候，我皮包是放在右後座的腳踏墊下。」、「（問：你為何放那邊？
      ）因為皮包內有鉅款，我放那邊別人不容易發現。」、「（問：是被告自己取
      走皮包？）是的，他到後座發現墊子下有鼓起來，才發現皮包並把它取走。」
      、「（問：你被搶後開車追撞被告的車？）是的。」、「（問：被告被你追撞
      後車子失控撞到路旁垃圾車？）是的，我連撞他三次。」、「（當時可否抗拒
      ？）我想他們帶槍、刀，我不動比較安全。」等語（見本院卷第九七至一０一
      頁），而被告戊○○於檢察官偵查中亦供稱：「庚○○與我押丁○○到車子後
      座，．．．，並拿走其車上的皮包，當時由庚○○持我的西瓜刀及手槍監視丁○○，我拿了手提包就走了，也叫庚○○一起走，．．．，後來我與庚○○逃
      跑時，將皮包丟在我們撞車不遠處的騎樓，：：；當天有持刀抵被害人脖子」
      等語（見同上偵查卷第六十二頁反面、第六十三頁、第一０九頁），於原審法
      院訊問時亦坦承有搶被害人的錢，被告己○○、庚○○均有參與等語（見原審
      八十八年聲羈字第九十七號卷第三頁反面）；另被告被告己○○於檢察官偵查
      中亦供稱：「．．．，西瓜刀是石某（即戊○○）買的，手槍是模型槍（經查
      是玩具槍），是庚○○的，於是三人一起搭車，．．．，早上四、五點到了林
      口文化路時遇到一輛ＢＭＷ的車，石某便叫該人坐到車的後面，又叫庚○○坐
      到該人的旁邊，．．．，石某拿走他的行動電話及皮包便下車；：：後來見一
      台ＢＭＷ的車停在旁，我便激他（指戊○○）說『有種的下去搶』，石某真的
      下去搶．．．；我有激戊○○『有種下去搶』」等情（見同上偵查卷第三十七
      頁反面、第三十八頁、第一０七頁反面、第一０八頁），而其所稱「有種的下
      去搶」乙語，經原審於八十八年八月二日當庭播放偵查中錄音帶勘驗結果，係
      被告己○○以台語供述之話語，確係「下去搶」的意思，並非「下去拼鬥」的
      意思（見原審卷第一宗第一六九頁）；再被告庚○○於偵查中亦供稱：「戊○○押被害人，我只有拿刀拿槍：：」等情（見同上偵查卷第一０八頁反面），
      上開被告三人之所供如何帶刀、槍，如何一起開車發現被害人，及被告戊○○
      、庚○○如何分持刀、槍下車，由戊○○取走被害財物之本案重要情節，大致
      與警訊所供相符，益證被告等於警訊之自白與事實相符，得據為認定犯罪事實
      之證據。被告庚○○改稱伊未拿槍抵住被害人，西瓜刀放在腳下云云，顯與事
      實不符，不足採信。
（三）被告三人就所稱因被告戊○○遭人毆打，始一起開車出去找人尋仇一節，非但
      未提出任何證據（如遭毆打後受傷之傷單）供本院查證，且其等於原審及本院
      復供稱不確定是何人毆打被告戊○○，況被告戊○○於八十八年二月二十三日
      投案後，於警訊及檢察官初訊時，均未供述因其遭人毆打始邀集被告己○○、
      庚○○一起開車外出找人尋仇情節（見同上偵查卷第四十七至四十九頁、第六
      十二、第六十三頁），其後於八十八年三月五日三人一同到庭於檢察官訊問時
      始一致供稱外出尋仇之情節，被告戊○○其後所供顯係附和之詞，況訊據被害
      人結證供稱：「（之前與被告有無恩怨？）不認識。」、「（問：之前有無打
      被告？）沒有。」、「（有無到林口青山路酒家？）沒有。」等語（見本院卷
      第九十八、九十九頁），則被告等是否外出尋仇報復，而無強盜之犯意，實屬
      可疑。況被告果係被打而尋仇，於劫財當時，焉有不當場質問被害人是否曾毆
      打被告戊○○之人之理！益證被告上開所辯不實，難以採信。
（四）再者，被告於發現被害人停車於路旁，下車劫財之前，並未明確指認出被害人
      是否即為毆打被告戊○○之人，此據其等於原審調查中供明，並經被害人丁○○指述明確，而被告戊○○更供稱認了之後，不確定被害人是不是打伊之人（
      見原審卷第一宗第五十一頁），在此情況下，苟被告等僅為尋仇報復，理當立
      刻走人，以免傷及無辜，豈可再持刀、玩具槍劫走被害人之財物﹖況被告三人
      於開車逃走之後，經被害人自後駕車數度追撞，所駕之車遭撞停時，又不下車
      與被害人解釋清楚，歸還財物，反而分頭逃逸，並將所搶得之手提包丟棄路旁
      ，更足認被告等人主觀上有強盜他人財物之犯意甚明。至警察於被告所駕自用
      小客車內扣得之玩具手槍滑套一個、斷裂之槍管一支，並非供強盜所用之物，
      被告庚○○於檢察官偵查中亦供稱玩具手槍滑套及斷裂之槍管係在車上，伊都
      未動過，伊只有拿刀、拿槍（即玩具槍）等語（見偵查卷第一宗第一０八頁反
      面），則被告於警訊中所供曾拿玩具手槍滑套、斷裂之槍管犯案云云，與事實
      不符，此部分自難資為認定事實之依據，併說明之。
二、綜上所述，被告三人所辯上情，顯係推諉飾卸之詞，均不足採信。罪證明確，被
    告等強盜犯行均堪認定。又被告戊○○於原審改稱伊是臨時起意行搶，被告己○○、庚○○並沒有要伊去拿走被害人之皮包等物云云（見原審卷第五十二頁），
    顯與前揭事證不符，純係迴護其他被告之詞，不足為憑。另本件事證明確，被告
    請求傳訊證人乙○○，核無必要。至於被告庚○○於押被害人至車後座時，固有
    出言稱「車門沒鎖」，已據被害人指述屬實（見本院卷第一０二頁），惟依其劫
    財之過程觀之，被告既係意在劫財，其縱有要被害人離開之意屬實，亦屬便於劫
    財之手段而已，尚難因此即謂被告庚○○無強盜之犯行，併此敘明。
三、查被告行為後，懲治盜匪條例業經於九十年一月三十日經總統公布廢止，刑法第
    三百三十條亦經於同年一月三十日經總統公布施行，同時於同年二月一日分別失
    效及生效。而懲治盜匪條例於廢止前仍為有效，並非溯及失效（舊刑法第三百三
    十條、第三百二十八條第一項於懲治盜匪條例有效期內已停止其效力），亦即被
    告行為時之適用法律為懲治盜匪條例。廢止前懲治盜匪條例第五條第一項第一款
    規定：「意圖為自己或第三人不法所有，以強暴、脅迫、藥劑、催眠術或他法，
    致使不能抗拒而取他人之物或使其交付者，處無期徒刑或七年以上有期徒刑。」
    修正後刑法第三百三十條第一項規定：「犯強盜罪而有第三百二十一條第一項各
    款情形之一者，處七年以上有期徒刑。」而刑法第三百二十一條第一項規定：「
    犯竊盜罪而有左列情形之一者，處六月以上五年以下有期徒刑：一、於夜間侵入
    住宅或有人居住之建築物、船艦，或隱匿其內而犯之者。二、毀越門扇、牆垣或
    其他安全設備而犯之者。三、攜帶兇器而犯之者。四、結夥三人以上而犯之者。
    五、乘火災、水災或其他災害之際而犯之者。六、在車站或埠頭而犯之者。」經
    比較修正後刑法與懲治盜匪條例之規定，以修正後刑法第三百三十條第一項之規
    定對於被告較為有利，依刑法第二條第一項前段之規定，應適用修正後刑法第三
    百三十條第一項之規定論處（另參最高法院二十八年上字第二三九七號判例）。
四、次查被告結夥三人並推由被告庚○○、戊○○分別以持西瓜刀、玩具手槍抵住被
    害人頸部及頭部之強暴手段，至使其不能抗拒而取走被害人行動電話及手提包，
    得手後共同駕車逃逸（有刑法第三百二十一條第一項第三、四款之結夥三人、攜
    帶兇器犯強盜罪之情形），核其所為，係犯修正後刑法第三百三十條第一項之強
    盜罪。被告己○○事前參與謀議，於被告戊○○、庚○○下手劫取被害人財物時
    ，駕車斜停於被害人自用小客車左前方阻擋去路，得逞後並駕車共同逃逸，亦屬
    分擔強盜之部分行為，因此被告三人間就所犯強盜犯行，有犯意之聯絡及行為之
    分擔，均為共同正犯。
五、原審經過詳查，而對被告論罪科刑，固非無見，惟查：被告行為後，懲治盜匪條
    例業經廢止失效，刑法第三百三十條同時修正生效，原審未及比較新舊法而為適
    用，即有未洽，且扣案之玩具槍滑套一個及已斷裂之槍管一支（見偵查卷第二宗
    第一項），與被告供以劫財使用之玩具槍各自獨立，並非扣案玩具槍之附件，亦
    非被告持以劫財使用之物，已如前述，且非違禁物，自不得宣告沒收，原審併予
    諭知沒收，亦有未洽。被告上訴意旨否認犯罪，固無足採，然原判決關於被告強
    盜部分既有前述可議之處，即屬無可維持，應由本院將原判決關於被告己○○、
    庚○○強盜及戊○○強盜暨定執行刑部分撤銷改判。爰審酌被告年青力壯，不思
    勤奮向上，僅因經濟拮据，即起意強盜，強押被害人劫取財物，使被害人身心受
    到極大傷害，嚴重擾亂社會治安，惟念其等於強盜時未進一步傷害被害人之身體
    ，及被告犯罪後之態度等一切情狀，分別量處如主文第二項所示之刑，以示懲儆
    。至扣案之西瓜刀二把、玩具槍一支，分係共犯被告戊○○所購得及被告庚○○
    所有之物，業據其等供明在卷，且係供犯本件強盜罪所用之物，應依刑法第三十
    八條第一項第二款規定宣告沒收。另起出之玩具金屬空彈殼七顆（見四五九０號
    偵查卷第一頁），被告並未坦承係供強盜所用，且僅係彈殼，並非違禁物，故不
    宣告沒收。至被告等強盜所得之行動電話一支，經警查獲後已發還被害人丁○○
    ，此有上開贓物認領保管單在卷供憑，而手提包亦於被告等逃逸時丟棄路旁，經
    警到現場搜尋亦未尋獲，且按新修正刑法第三百三十條規定，並無強盜所得財物
    應發還被害人之規定，自無庸再為發還被害人之諭知，附此敘明。
據上論斷，應依刑事訴訟法第三百六十九條第一項前段、第三百六十四條、第二百九
十九條第一項前段，刑法第二條第一項前段、第二十八條、第三百三十條第一項（修
正後）、第三十八條第一項第二款，判決如主文。
本案經檢察官張秋雲到庭執行職務。
中      華      民      國    九十二    年      一      月     三十     日
                              臺灣高等法院刑事第四庭
                                  審判長法  官  蔡  永  昌
                                        法  官  李  英  豪
                                        法  官  徐  昌  錦
右正本證明與原本無異。
如不服本判決應於收受送達後十日內向本院提出上訴書狀，其未敘述上訴之理由者並
得於提起上訴後十日內向本院補提理由書（均須按他造當事人之人數附繕本）。
                                        書記官  吳  金  來
中      華      民      國    九十二    年      二      月      六      日
附錄    本判決論罪科刑法條：
中華民國刑法第三百三十條
 (加重強盜罪)
犯強盜罪而有第三百二十一條第一項各款情形之一者，處七年以上有期徒刑。
前項之未遂犯罰之。


司法院資訊處製作；財團法人民間司法改革基金會備份。
